臺灣基隆地方法院民事判決
                                      111年度訴字第108號
原      告  易麗君  


訴訟代理人  許世正律師                      
被      告  李梓帆  


上列當事人間返還贈與物事件，本院於民國111年5月25日辯論終
結，判決如下：
    主      文
原告之訴駁回。
訴訟費用由原告負擔。
    事實及理由
一、原告主張：
    被告乃原告次子；原告已於民國106年12月26日，將「原告
    就『新北市私立盛禾老人長期照顧中心（養護型）』之出資額
    20%（下稱系爭出資額）」贈與被告，復於110年10月15日，
    將原告名下「坐落基隆市○○區○○段0000地號土地應有部分1/
    50及其上159建號建物（即門牌號碼『基隆市○○區○○路000巷0
    0○0號』房屋；以下合稱系爭不動產）」贈與被告，並於110
    年11月2日辦理系爭不動產之所有權移轉登記完竣。惟被告
    嗣後竟因不滿原告就財產所為之分配，先、後就原告或原告
    長子（即被告胞兄乙○○）實施下列犯罪行為：❶就原告口出
    惡言並且辱罵原告長子乙○○（下稱系爭❶事件）；❷110年7月
    14日，將原告驅離系爭不動產，弄亂原告個人物品並且拒絕
    原告入屋整理，原告亦因無法取得屋內機車鑰匙而難使用代
    步機車（下稱系爭❷事件）；❸110年12月27日，將原告趕出
    新北市私立盛禾老人長期照顧中心（下稱盛禾長照中心），
    並向原告索回盛禾長照中心鑰匙，阻止原告進入盛和長照中
    心4樓洗澡，復將原告自盛禾長照中心3樓宿舍驅離（下稱系
    爭❸事件）。其中，系爭❶事件，乃被告對原告以及三親等內
    之旁系血親，犯刑法第309條第1項之公然侮辱罪；而系爭❷❸
    事件，則係被告對原告犯刑法第304條之妨害人行使權利罪
    。因系爭❶❷❸事件均已合致於民法第416條第1項第1款之規定
    ，是原告乃以起訴狀繕本之送達，對被告為撤銷系爭出資額
    與不動產贈與之意思表示，請求被告返還系爭出資額與不動
    產。並聲明：
  ㈠被告應將系爭出資額返還原告（即向新北市政府申請將系爭
    出資額移轉登記為原告擁有）。
  ㈡被告應將系爭不動產移轉登記為原告所有。　　
二、被告答辯：
　  原告為解決被告與胞兄間之刑案糾紛，遂將系爭不動產贈與
    被告，而系爭出資額雖具贈與之形式外觀，然其實乃被告向
    原告借貸投資取得，且被告亦已全數清償借貸金額。又被告
    並未就原告或其長子乙○○，實施刑法第309條第1項或同法第
    304條等犯罪行為，故原告主張撤銷贈與云云並無理由。
三、本院判斷：
　㈠原告主張系爭出資額與系爭不動產乃其贈與被告乙情（亦即
    兩造就系爭出資額與系爭不動產成立贈與契約），業據提出
    與其主張相符之新北市私立盛禾老人長期照顧中心（養護型
    ）股份轉讓契約書暨公證書（本院卷第17頁至第27頁）、系
    爭不動產之土地登記第二類謄本（本院卷第31頁至第38頁）
    等件為證，並經本院職權查詢土地建物登記資料、系爭不動
    產申登案卷、盛禾長照中心申登案卷確認屬實，有土地建物
    查詢資料列印紙本（本院卷第45頁至第97頁）、基隆市地政
    事務所111年2月22日基地所資字第1110100838號函暨系爭不
    動產申登案卷（本院卷第131頁至第144頁）、新北市政府社
    會局111年3月3日新北社老字第1110336933號函暨盛禾長照
    中心申登資料（本院卷第149頁至第155頁）存卷為憑。至被
    告雖稱系爭出資額僅具贈與之形式外觀，實為被告向原告借
    貸投資取得，被告亦已全數清償借貸金額云云，然此悉經原
    告予以否認，被告亦不能舉證有關「兩造通謀虛偽而為贈與
    」之前提 ，是被告植基於「未經證明」之前提事實，抗辯
    系爭出資額並「非」贈與云云，本院當然無從憑採。是依本
    件卷證資料調查結果，本院自應肯認「兩造已就系爭出資額
    與系爭不動產成立贈與契約」。
　㈡原告承前贈與契約，主張被告對其犯刑法第309條、第304條
    等罪，並就其長子乙○○犯刑法第309條第1項等罪，因被告所
    為合致於民法第416條第1項第1款所列撤銷事由，故原告自
    可援上開法律規定，就被告撤銷系爭不動產與出資額之贈與
    云云；而被告則執前詞予以否認。經查：
  ⒈原告主張被告以系爭❶事件，對原告及其長子乙○○，犯刑法第
    309條第1項公然侮辱罪之部分：
　  查原告雖主張被告不滿其財產分配，遂就原告口出惡言並且
    辱罵原告長子乙○○，然原告始終未曾說明其所謂「惡言」、
    「辱罵」云云之具體內容（參見本院卷第12頁、第210頁）
    ，而本院雖曾當庭詢問，原告仍僅泛以「口出惡言」、「辱
    罵」云云籠統表述而予避就（本院卷第251頁），是原告顯
    然未曾指出「足可評價為『該當刑法第309條第1項公然侮辱
    罪』之具體事實」，而難謂其已盡訴訟法上之說明責任，遑
    論憑以審酌其主張有無根據、可否成立。其次，原告雖稱證
    人乙○○（即原告長子、被告胞兄）、丙○○（即盛禾長照中心
    之照服員）、甲○○（即盛禾長照中心之護士），均可證明「
    被告以系爭❶事件公然侮辱原告及其長子乙○○」（本院卷第2
    12頁、第251頁至第252頁），然而，證人丙○○、甲○○2人既
    稱：彼等「未曾」見聞「被告就原告『口出惡言』、『態度不
    好』或辱以『三字經』等情」（本院卷第256頁至第258頁、第2
    59頁至第261頁），則其見聞證述自係無助於原告利己主張
    之證明。至證人乙○○固曾到庭結稱：110年5月4日，其曾因
    父親往生後事以及財物分配等事，見聞「被告打電話給原告
    ，對原告罵稱三字經，要原告不要叫其（乙○○）來處理這些
    事」，並於110年7月某日，因父親南投土地辦理繼承過戶乙
    事，在基隆安樂地政事務所見聞「被告當場抓狂並且情緒暴
    走，對原告罵稱『幹妳娘機掰』，復質問其（乙○○）以及原告
    『你們是不是要聯合起來欺騙我』」等語（本院卷第253頁至
    第255頁），惟細繹證人乙○○所表述之事發經過，被告無非
    係因「原告、證人乙○○就『原告配偶（即被告、證人乙○○之
    父）所留遺產』之分配主張與己相悖」，方生情緒波動從而
    口出「幹妳娘機掰」等不雅言詞，且姑不論「兩造與乙○○就
    遺產所持分配主張之是非對錯」（按：兩造與乙○○倘就遺產
    分配難達共識，亦應由彼等另循家事訴訟以謀救濟，而非本
    院在此所能論斷），衡諸被告罵稱「幹妳娘機掰」等三字經
    之前因後果，亦可知被告無非係欲藉由「幹妳娘機掰」一詞
    ，突顯「其就『原告與證人乙○○所持分配主張』之不滿」，進
    而藉此對「原告與證人乙○○所持分配主張」提出質疑，換言
    之，被告為此言論當時之主觀心態，並「非」意在藉由該等
    言詞貶損原告或證人乙○○於社會上客觀存在之人格、地位；
    此與彼此之間洵無衝突、爭執，祇因一方主觀不屑，旋恣意
    謾罵他方「幹妳娘機掰」等不雅言詞，以致主觀帶有貶損惡
    意而具備侮辱故意之情節，尚有根本性之歧異。尤以侮辱性
    語言之定義，每隨社會世代變遷而有遞嬗，舊時社會視為侮
    辱性之詞句，於不同時空背景之下，可能反而「欠缺冒犯性
    」致「非」貶義之詞，是被告所稱「幹妳娘機掰」究否可與
    「侮辱」等量齊觀，自應合併斟酌被告為此言論當時之主觀
    心態，進而判斷被告究係針對具體事實而為情感性之一時宣
    洩，抑係具備主觀惡意而為貶損性之人格攻訐，倘若被告係
    不滿某一具體事實，乃宣洩以「幹妳娘機掰」等不雅言詞，
    藉此抽象之詞句，代替「其如何如何不滿之具體評論」，則
    被告顯然並「無」藉由該等言詞貶損原告或乙○○社會客觀評
    價之主觀意、欲，是其主觀上當「無」侮辱故意之可言（欠
    缺犯罪故意），遑論驟以刑法第309條第1項之公然侮辱罪名
    相繩。尤有進者，刑法第309條第1項公然侮辱罪所保護者，
    乃「個人經營社會群體生活之人格評價」，從而，本罪所稱
    「侮辱」，自係指行為人以粗鄙之言語、舉動、文字、圖畫
    等，侮謾、辱罵他人，且「足以減損或貶抑該他人在社會上
    客觀存在之人格或地位」，倘行為人之言行舉止，雖傷及被
    害人之主觀情感，然「無礙其客觀評價（無礙其於社會上客
    觀存在之人格或地位）」者，即不能以本罪相繩。準此以言
    ，足可該當本罪所稱之「侮辱」者，自不能僅著眼於特定之
    用語、文字，而應注意行為人與被害人之性別、年齡、職業
    、行為人與被害人之關係、行為時之客觀情狀、行為地之方
    言乃至語言使用習慣等，依社會一般人對於語言使用之認知
    ，進行客觀之綜合評價而為個別之審查、判斷。即就證人乙
    ○○所見聞之事發經過而論，被告於兩造以及乙○○對話之過程
    中，口呼「幹妳娘機掰」於日常生活所足可體察之涵意，實
    乃被告（發話人）表達自己不滿「他方（原告與乙○○）就遺
    產分配之自以為是」，衡諸人類語言發展之使用習慣以及被
    告為此言論之事發經過，該等言詞實已幾乎可與「你（們）
    憑什麼可以這樣決定（分配）」等不帶貶抑、侮辱色彩之中
    性詞彙相通，是若回歸本件對話全貌，該等言詞顯然無涉於
    「他人就原告或乙○○之客觀評價之貶損」，雖被告遣詞粗鄙
    而足以惹人不快，然被告逕將其質疑、不滿之主觀情緒，簡
    化為「幹妳娘機掰」乙詞，既未伴隨「其他『足以減損或貶
    抑該他人在社會上客觀存在之人格或地位』之言行舉止」，
    則本院究不能祇因「幹妳娘機掰」乙詞尚非典雅，甚且業已
    傷及原告之主觀情感，即置行為人即被告「無涉貶抑、侮辱
    之原始意涵」而不論，並驟以構成要件顯非該當之刑法第30
    9條第1項公然侮辱罪名相繩。從而，原告主張被告以系爭❶
    事件，對原告及其長子乙○○，犯刑法第309條第1項公然侮辱
    罪云云，要欠根據而非可採。
  ⒉原告主張被告以系爭❷❸事件，對原告犯刑法第304條妨害自由
    罪之部分：　　
　　查原告雖主張被告先於110年7月14日，將原告驅離系爭不動
    產（即系爭❷事件），復於110年12月27日，將原告趕出盛禾
    長照中心（即系爭❸事件），然其同樣就被告之「驅趕手段
    」避而不談（本院卷第12頁至第14頁、第210頁至第211頁）
    ，經本院當庭詢問，原告亦僅略稱「被告一直對我咆哮，咆
    哮的內容大概是說我為何還可以到機構洗操，並且要我交出
    大門磁扣，當時員工都在場，我覺得很丟臉，我要把我私人
    的東西帶走，被告竟然說他怕我夾帶機構的東西，所以要清
    點後才能讓我把東西拿走，因此，我後來才會打電話給老大
    （意指乙○○），跟老大說我遭被告趕出來，要老大開車來接
    我」、「…被告…說3樓的房東接下來可能不租了，並且限期
    要我繳回3樓宿舍，我忘記被告所說的期限，反正被告的意
    思就是我不能繼續住，而且被告有把我放在3樓宿舍的東西
    丟出來，所以我才會打電話叫大兒子來接我」等語（本院卷
    第200頁至第201頁），而未指出「足可評價為『該當刑法第3
    04條妨害自由罪』之被告行止」，是自客觀以言，原告關此
    部分之主張，同樣未盡訴訟法上之說明責任，遑論憑以審酌
    其主張有無根據、可否成立。其次，原告雖執LINE對話截圖
    數張（本院卷第215頁至第233頁），並稱證人乙○○（即原告
    長子、被告胞兄）之所見所聞，均可證明「被告以系爭❷❸事
    件就其實施刑法第304條之妨害自由犯罪」（本院卷第212頁
    ），然而，LINE對話截圖所示訊息，充其量僅止原告於事後
    一再表示其已遭被告驅離（本院卷第215頁至第233頁），而
    難究明被告曾否就原告實施如何之「強制手段」，至於證人
    乙○○之到庭證述（本院卷第253頁至第255頁），亦與系爭❷❸
    事件渺無相關，遑論恃以推敲原告妨害自由云云之主張是否
    為真。再者，證人丙○○雖就兩造爭執一無所知，然觀諸其到
    庭結稱：「（問：110年12月27日所謂被告將原告趕出中心
    一事，你有無在場見聞？倘有，你看到什麼或聽到什麼？）
    當天我有在場，但兩造爭執是在中心的小辦公室，『我看到
    時，原告已自己拿東西離開，我沒有聽到兩造有何不愉快的
    對話，也沒有看到被告強要原告離開或有何不讓原告進入中
    心的舉止』」等語（本院卷第258頁），亦可推知所謂之被告
    「驅趕」、「驅離」，縱使遣詞不雅或語氣不善（例如原告
    一再強調之「咆哮」云云），其間亦無「強暴」、「脅迫」
    等行止施加於原告其身。按刑法第304條強制罪之保護法益
    ，乃人之意思決定（意思實現）自由，且本罪所處罰之行為
    態樣，固有「使人行無義務之事」、「妨害人行使權利」二
    種，惟無論係何種行為態樣，其實施之手段均須出於「強暴
    」或「脅迫」，始足以該當本罪之構成要件。倘行為人之行
    為雖足以妨害他人權利之行使，或足以使人行無義務之事，
    然行為人竟非以「強暴」或「脅迫」之手段以為其行為之實
    施者，則其行為仍因未能符合本罪之構成要件，而不能構成
    本罪。又本罪所稱之「強暴」者，意指外在有形暴力（不法
    腕力）之施用，惟不以行為人直接對他人身體施以有形暴力
    者為限，即行為人係屬對物施力，然其此一對物施力之行為
    ，竟可對特定之對象（人）發生強烈影響者，則其對物施力
    之行為，自亦屬本罪所稱「強暴」之範疇無誤。至本罪所稱
    之「脅迫」者，則專指「強暴」之預告行為而言；申言之，
    本罪之「脅迫」，固指行為人顯現加害之意思於外，或將加
    害之旨通知他人，致使他人心生畏懼，並進而影響或壓制該
    他人之意思決定之謂，惟行為人顯現加害意思於外或將加害
    之旨通知他人之「通知內容」，必限於「對人施以攻擊」之
    威脅，始為本罪所稱「脅迫」之範圍，此係因「言論自由」
    為憲法第十一條所保障之基本權，倘本罪之「脅迫」未於一
    定之範圍內為合理之界定，則有侵害及憲法保障之人民言論
    自由之虞。即就本件情節而論，被告「驅趕」、「驅離」原
    告，縱使遣詞不雅兼以語氣不善，然被告既「未」就原告實
    施「強暴」、「脅迫」之驅逐手段，就令被告喝斥之內容過
    當，祇須其行為手段並非出於「強暴」、「脅迫」，被告即
    非刑法第304條強制罪名所能譴責，而不在得繩之以本條強
    制罪名之列。更何況，被告乃系爭不動產之所有權人，並係
    盛和長照中心之負責人，是被告本其所有權人或中心負責人
    之地位，要求原告遷出系爭不動產或盛禾長照中心，客觀上
    尤難評價為「妨害人（原告）行使權利」或「使人（原告）
    行無義務之事」。從而，原告主張被告以系爭❷❸事件就其犯
    刑法第304條妨害自由罪云云，亦屬牽強附會而非可取。
　㈢承前，原告依民法第416條第1項第1款規定，就被告為撤銷贈
    與之意思表示，尚不發生撤銷贈與之法律效力。又原告既不
    能依其本件主張，撤銷兩造間已然成立生效之贈與契約，則
    其當亦無從請求被告返還系爭不動產與系爭出資額。
四、綜上，原告依民法第416條第1項第1款規定，撤銷兩造間之
    贈與契約，從而請求被告返還系爭不動產與系爭出資額，均
    無理由，不能准許，應予駁回。
五、本件事證已臻明確，兩造其餘主張、陳述及所提之證據暨攻
    擊防禦方法，經本院審酌後，認均與本件判決結果無影響，
    毋庸再予一一審酌，附此敘明。
六、訴訟費用由敗訴之原告負擔。　　
中　　華　　民　　國　　111 　年　　6 　　月　　8 　　日
                  民事庭法  官   王慧惠
以上正本係照原本作成。　　　　　　　　　  
對於本件判決如有不服，應於收受送達後20日內向本院提出上訴
書狀，敘述上訴之理由，上訴於臺灣高等法院，並按他造當事人
之人數附具繕本。如委任律師提起上訴者，應一併繳納上訴審裁
判費。　　
中　　華　　民　　國　　111 　年　　6 　　月　　8 　　日
                        書記官   姚安儒